【裁判字號】    95,判,2135
【裁判日期】    951221
【裁判案由】    商標註冊
【裁判全文】
最  高  行  政  法  院  判  決
                                     95年度判字第02135號
上  訴  人  立天時代股份有限公司
代  表  人  甲○○
被 上訴 人  經濟部智慧財產局
代  表  人  乙○○
上列當事人間因商標註冊事件，上訴人對於中華民國94年5月18
日臺北高等行政法院92年度訴字第5262號判決，提起上訴。本院
判決如下：
    主  文
上訴駁回。
上訴審訴訟費用由上訴人負擔。
    理  由
一、本件上訴人主張：(一)、上訴人前於民國91年8月15日以「
    ARC-FLASH光觸媒及圖」商標（以下簡稱系爭商標），指定
    使用於當時商標法施行細則第49條所定商品及服務分類表第
    3類之洗衣用漂白劑，清潔、亮光、洗擦（去污）及研磨用
    製劑，肥皂，脫臭劑，空氣清淨劑等商品，向被上訴人申請
    註冊，經被上訴人編為申請案號000000000號。本件上訴人
    同時以ARC-FLASH光觸媒及圖」申請指定使用於商品分類第2
    類、第5類、第37類、第11類、第12類、第21類等商品，均
    經被上訴人核准審定，並發予商標註冊證，有上訴人起訴時
    之原證9號及原證13號在卷可稽，是以被上訴人之核駁同一
    商標圖樣，顯有差別待遇，並且違背誠信原則，原判決不察
    及此，仍認原處分並無違誤，顯然違反行政程序法第6條及
    第8條之規定，而有判決不適用法規之違背法令。(二)、上訴
    人於本件訴願時及原審審理時，曾提呈上訴人申請本件商標
    註冊時之另三件商標申請案（000000000號、000000000號及
    000000000號申請案）將同一「ARC-FLASH光觸媒及圖」圖樣
    分別指定使用於商品分類第2類、第37類及第5類之商品及服
    務標章申請註冊，並經被上訴人核准審定公告及取得商標註
    冊在案，且上訴人於該三案件申請時，亦未聲明中文「光觸
    媒」不在專用之列，被上訴人於上開三件審定案中，卻均依
    職權聲明「光觸媒」不在專用之列，並經原審法院調閱卷宗
    查明在案，被上訴人92年4月24日（92）智商0281字第92903
    08930號商標核准審定書亦清楚載明「．．．『光觸媒』等
    字，業經本局於90年8月28日（90）智商980字第0905000055
    10號公告，屬『各類商品依職權認定商標聲明不專用例示事
    項』（已公示之案例或顯無疑義者），爰依職權聲明如說明
    二、（二）商標名稱所載。（即依職權聲明不專用）」足認
    若申請案件之文字或圖樣符合「各類商品依職權認定商標聲
    明不專用例示事項」，被上訴人自得依職權裁量將顯無疑義
    之部分聲明不專用，本件商標申請與前開六案商標之申請，
    均係以「ARC-FLASH光觸媒及圖」申請，縱於申請時漏未聲
    明「光觸媒」不專用，就其他核准之案件可明，被上訴人亦
    得依職權聲明不專用，原判決認定本件商標申請時，上訴人
    未將圖樣「ARC-FLASH光觸媒及圖」中之中文「光觸媒」聲
    明不專用，即不得申請商標註冊，而忽略行政機關對於當事
    人有利及不利之情形應予注意之義務，亦忽略行政機關之行
    政行為應依比例原則為之，顯然違反行政程序法第7條及第9
    條之規定，而有判決不適用法規之違背法令。(三)、原處分並
    未以上訴人於申請系爭商標時未聲明「光觸媒」之部分不專
    用為理由，為核駁本件商標申請之理由。原判決卻以上訴人
    於申請本件商標時，並未聲明中文「光觸媒」不專用，為駁
    回上訴人原審之訴之理由，違反辯論時應審查訴訟標的之範
    圍，卻未交代理由，其判決顯有理由不備之違背法令。(四)、
    本件申請之商標圖樣「ARC-FLASH」究係何部分為商品本身
    之說明，未經被上訴人舉證證明，被上訴人以同一商標圖樣
    申請000000000號、000000000號及000000000號商標申請案
    中，亦均未聲明「光觸媒」不專用，卻均經被上訴人適用依
    職權聲明不專用之規定，而為核准上訴人之商標審定，原判
    決究從何認定系爭商標不得適用聲明不專用之規定，未據原
    判決說明，亦有判決理由不備之違背法令。為此，請撤銷訴
    願決定及原處分。
二、被上訴人未提出答辯狀。
三、原審斟酌全辯論意旨及調查證據之結果，以：本件上訴人申
    請註冊之系爭商標圖樣上之中文「光觸媒」係一種以二氧化
    鈦為主要成分，利用光所提供之能量進行催化作用，具有環
    境淨化的功能，能發揮抗菌、脫臭、防污等效果，已為相關
    業者所普遍使用。是上訴人以之作為商標，使用於指定之洗
    衣用漂白劑，清潔、亮光、洗擦（去污）及研磨用製劑，肥
    皂，脫臭劑，空氣清淨劑等商品，難謂與商品本身之說明無
    密切關連，揆諸首揭法條之規定，自不得申請註冊，從而被
    上訴人所為核駁之處分，洵無違誤，亦無違行政程序法第7
    、8及9條之規定。上訴人於系爭商標註冊申請時既未就系爭
    商標圖樣上之中文「光觸媒」聲明不專用，則縱如上訴人主
    張系爭商標圖樣上之英文「ARC-FLASH」係日本知名光觸媒
    品牌，惟因上訴人申請註冊之系爭「ARC-FLASH光觸媒及圖
    」商標中包含說明性文字「光觸媒」，系爭商標仍不得申請
    註冊。上訴人雖取得日本「ARC-FLASH」商標之同意使用權
    ，僅得證明上訴人使用該「ARC-FLASH」商標或無違反商標
    法第37條第14款規定情事，然尚不得據此以為系爭「ARC-FL
    ASH光觸媒及圖」商標應准予註冊之論據。依原處分卷附之
    系爭商標註冊申請書觀之，上訴人於系爭商標註冊申請時並
    未聲明放棄中文「光觸媒」部分之專用權。又被上訴人90年
    8月28日（90）智商980字第090500005510號公告「依職權審
    查應聲明不專用規定事項之處理原則」明定：商標圖樣中包
    含說明性或不具特別顯著性之文字或圖形者，申請人未依商
    標法施行細則第28條規定聲明該部分不專用之案件，商標審
    查人員得依職權認定商標圖樣不專用事項，應以被上訴人前
    案業經公告或無疑義之事項為準，並得參考該公告附表之例
    示情形；惟商標審查人員對於商標圖樣中之文字或圖形等之
    涵義若仍有疑義，應通知申請人陳明後，再行判斷得否不專
    用。本件被上訴人既認系爭商標圖樣上之中英文「ARC-FLAS
    H光觸媒」整體尚難謂非商品本身之說明，則系爭說明性商
    標圖樣非但不得適用聲明不專用之規定，且因非上揭公告所
    謂之「顯無疑義」，亦非「被上訴人前案業經公告」，當無
    上揭公告「商標審查人員得依職權認定商標圖樣不專用之部
    分，並於商標公報上公告不專用之意旨及範圍」之適用，更
    何況該公告係明定商標審查人員「得」依職權認定商標圖樣
    不專用，而非「應」依職權認定商標圖樣不專用。更且無論
    被上訴人92年4月30日(92)慧商0411字第9290334450號核駁
    理由先行通知書有無合法送達於本件商標註冊申請案之代理
    人劉默容律師，其結果並無不同。綜上所述，上訴人之陳詞
    尚難採信，而被上訴人就上訴人申請註冊之系爭商標所為之
    核駁處分，洵無違誤，訴願決定予以維持，亦無不合，上訴
    人訴請撤銷訴願決定及原處分，並命被上訴人就本件上訴人
    申請案號000000000號「ARC-FLASH光觸媒及圖」商標作成應
    予審定公告之處分，均無理由，應予駁回。因而為上訴人敗
    訴之判決。
四、本院按凡商標圖樣上之「文字、圖形、記號、顏色組合或其
    聯合式，係表示申請註冊商標所使用商品之形狀、品質、功
    用、通用名稱或其他說明者」不得申請註冊，為系爭商標註
    冊時商標法第37條第10款所明定。所謂「商品之說明」係指
    商標圖樣之文字、圖形、記號、顏色組合或其聯合式，依社
    會一般通念，如為商品本身之說明或與商品本身之說明有密
    切關聯者，即有該款不得申請註冊之適用。本件上訴人前於
    民國91年8月15日以「ARC-FLASH光觸媒及圖」商標，指定使
    用於當時商標法施行細則第49條所定商品及服務分類表第3
    類之洗衣用漂白劑，清潔、亮光、洗擦（去污）及研磨用製
    劑，肥皂，脫臭劑，空氣清淨劑等商品，向被上訴人申請註
    冊，經被上訴人編為申請案號000000000號，審查結果認系
    爭商標圖樣上之「ARC- FLASH光觸媒」，指定使用於洗衣用
    漂白劑、肥皂、脫臭劑、空氣清淨劑等商品，為商品本身之
    說明，依92年5月28日修正施行前商標法第37條第10款之規
    定，應不准註冊，而以92年6月26日商標核駁第272630號審
    定書予以核駁之處分。上訴人不服，循序提起本件行政訴訟
    。查上訴人申請註冊之「ARC-FLASH光觸媒及圖」商標圖樣
    上之外文「ARC-FLASH」已為「光觸媒」之通用英文名稱，
    而「光觸媒」係一種以二氧化鈦為代表具有光催化功能的光
    半導體材料的總稱，具有光氧化還原功能，可以瓜分瓦解污
    垢及有害物質，即有殺菌、脫臭、抗菌、防污等作用，其應
    用範圍相當廣泛，早為生產製造業界應用作為製造日常用品
    之材料，上訴人以之作為商標指定使用於洗衣用品、去污劑
    、除臭劑等商品，難謂非商品本身之說明，有違註冊時商標
    法第37條第10款之規定，被上訴人為不准註冊之處分，訴願
    決定予以維持，均無不合，原審併予維持，並以判決駁回上
    訴人在原審之訴，經核於法尚無違誤。上訴意旨略以：上訴
    人同時以數件「ARC-FLASH光觸媒及圖」申請指定使用於商
    品分類第2類、第5類、第37類、第11類、第12類、第21類等
    商品，均經被上訴人核准審定，並發予商標註冊證，而被上
    訴人就本件之核駁同一商標圖樣，顯有差別待遇，並有違誠
    信原則，原判決仍予維持，有判決不適用法規之違法；原判
    決認定本件商標申請時，上訴人未將圖樣「ARC-FLASH光觸
    媒及圖」中之中文「光觸媒」聲明不專用，即不得申請商標
    註冊，忽略行政機關應注意當事人有利及不利之情形及依比
    例原則之法律規定，有判決不適用法規之違法；又被上訴人
    未依職權認定本件商標文字之不專用，原判決就此所為認定
    有判決理由矛盾及理由不備之違法云云。惟查上訴人於其他
    申請註冊之商標，其案情各別，不論他案註冊情形如何，均
    難援引適用於本件，而被上訴人就本件註冊依法為核駁之處
    分，自難認有違誠信原則，原判決予以維持，亦無判決不適
    用法規之違法；次查原判決依被上訴人90年8月28日（90）
    智商980字第090500005510號公告「依職權審查應聲明不專
    用規定事項之處理原則」規定，認商標審查人員係得依職權
    認定商標圖樣不專用，而非應依職權認定商標圖樣不專用，
    因而認被上訴人就本件系爭商標註冊之核駁處分，依法並無
    不合，經核原判決所為認事用法既無違比例原則，更無判決
    理由矛盾或判決不備理由之違法，上訴意旨指摘原判決不當
    各點，均無可採，其據以聲明廢棄原判決，非有理由，應予
    駁回。
據上論結，本件上訴為無理由，爰依行政訴訟法第255條第1項、
第98條第3項前段，判決如主文。
中    華    民    國    95    年    12    月    21    日
                  第一庭審判長法  官  劉  鑫  楨
                              法  官  鄭  小  康
                              法  官  吳  明  鴻
                              法  官  梁  松  雄
                              法  官  劉  介  中
以  上  正  本  證  明  與  原  本  無  異
中    華    民    國    95    年    12    月    22    日
                              書記官  郭  育  玎


司法院資訊處製作；財團法人民間司法改革基金會備份。
